臺灣彰化地方法院民事判決　九十一年度訴字第二四六號
　　原　　　告　甲○○
　　　　　　　　辛○○
　　　　　　　　丙○○
　　　　　　　　庚○○○
　　　　　　　　戊○○
　　　　　　　　丁○○○
　　　　　　　　己○○
　　　　　　　　壬○○
　　被　　　告　乙○○○
右當事人間請求履行契約事件，本院判決如左：
    主      文
被告應將坐落彰化縣員林鎮○○段六二地號、地目田、面積０‧四四八九公頃之土地
所有權應有部分四四八九分之九九、四四八九分之二三一、四四八九分之一九八、四
四八九分之二三一、四四八九分之二三一、四四八九分之一一五、四四八九分之一一
五、四四八九分之一一五分別移轉登記予原告甲○○、辛○○、丙○○、庚○○○、
戊○○、丁○○○、己○○、壬○○。
訴訟費用由被告負擔。
    事      實
甲、原告方面：
  一、聲明：如主文第一項所示。
  二、陳述：
    (一)訴外人曹錫恩原為坐落彰化縣員林鎮○○段六二地號、地目田、面積０‧四四
      八九公頃土地（以下簡稱系爭土地）之所有權人，嗣於民國六十八年、六十九
      年間將系爭土地中三十坪（折合約九十九平方公尺）賣予原告甲○○，其中各
      三十五坪（折合約一百十五平方公尺）分別賣予原告庚○○○之前手董粉、陳
      何腰、原告己○○之前手徐陳藝、原告壬○○之前手吳淑貞、原告丁○○○，
      其中六十坪（折合約一百九十八平方公尺）賣予原告丙○○，其中各七十坪（
      折合約二百三十一平方公尺）分別賣予原告辛○○、戊○○。雙方約定俟系爭
      土地得分割移轉時，將所有權移轉登記予各買受人。嗣於七十六年九月一日（
      起訴狀誤載為七十五年九月一日），曹錫恩竟將系爭土地全部移轉登記予被告
      。至於原承買人董粉、陳何腰、徐陳藝、吳淑貞所買受之部分已分別於起訴前
      讓與原告庚○○○、訴外人陳肇國、原告己○○、原告壬○○，亦經與被告簽
      訂契約書承認無訛。而訴外人陳肇國受讓部分則於九十一年四月十一日讓與原
      告庚○○○，讓與人陳肇國並以存證信函通知被告讓與情事。
    (二)被告取得系爭土地所有權後，竟向彰化縣員林鎮農會設定新台幣（下同）二百
      四十萬元之抵押貸款，而詐得不法財物，致使原告戊○○等人在不知情下受有
      損害。經原告戊○○及訴外人陳福祿、董粉、黃火榮、劉天華、許暑良、陳琦
      印等人，向檢察機關提出詐欺之刑事告訴。偵查中，被告清償全部抵押貸款，
      並辦理塗銷抵押權設定登記，另與原告戊○○等人分別訂立契約書，承諾買賣
      事實存在，並不得再擅自設定負擔。
    (三)被告與原告或其前手所簽訂之契約書、協議書上分別載明：「係出賣人曹錫恩
      與買受人乙○○○在民國柒伍年柒月貳拾肆日買賣契約訂立在案，由現所有權
      人即出賣人承諾後補訂契約。原契約有效。座落員林鎮○○段陸貳地號田，零
      肆肆捌玖公頃原地主曹錫恩曾出賣部分雖依法未辦理移轉登記，買受人乙○○○須作承諾，該曹錫恩出賣部分由其位置西畔面起點第壹間至第參間寬度為壹
      拾伍台尺共玖拾坪，第肆間至第貳拾間寬度為壹拾陸台尺每間為參拾伍坪，第
      貳拾伍間至第貳拾柒間寬度為壹拾伍台尺共玖拾坪『如附圖所示』正確面積以
      地政機關複丈後為準如超出部分面積承買人願以時價補償所有權人絕無異議。
      唯原承買人共貳拾柒間出賣人曹錫恩收取買賣價金百分之捌拾另有百分之貳拾
      之殘款由所有權人乙○○○處理收益。現所有權人如法令許可土地分割時負責
      書類資料辦理分割及變更地目，不可虧負買受人權益‧‧‧」等語、「‧‧本
      件土地因受政府農業發展條例第卅條之約定，乙（指被告）無法行使將甲方（
      指原告己○○）持有所有權移轉予甲方，待該土地將來如能分割或登記為共有
      ，乙方無條件提出有關文件及印鑑證明等文件，並願依附圖所示第九間分割予
      甲‧‧」等語、「‧‧‧乙方曹錫恩於民國7.將全筆土地移轉予丙方乙○○○，民國7.15.丁方陳何腰將承買乙方土地拾伍坪出售予甲方陳肇國，將
      來該筆土地能分割移轉，會同甲方辦理分割及移轉予甲方‧‧‧」等語、「‧
      ‧‧買賣登記履行日期約定能分割為單有能過戶登記，雙方會同代書事務所履
      行登記手續‧‧‧」等語。
    (四)按修正前土地法第三十條固規定：「私有農地所有權之移轉，，其承受人以能
      自耕者為限，並不得移轉為共有，但因繼承而移轉者，得為共有。違反前項規
      定者，其所有權之移轉無效。」，但該條規定已於八十九年一月二十六日刪除
      ，即不再限制其承受人須能自耕者，並不再限制不得移轉為共有。原告或其前
      手與被告所約定移轉登記之停止條件已成就，原告曾向被告請求履行，竟未獲
      置理。
    (五)從而，原告甲○○、辛○○、丙○○、庚○○○、戊○○、丁○○○、己○○
      、壬○○所取得系爭土地所有權應有部分之移轉權利分別為四四八九分之九九
      、四四八九分之二三一、四四八九分之一九八、四四八九分之二三一、四四八
      九分之二三一、四四八九分之一一五、四四八九分之一一五、四四八九分之一
      一五，爰依履行契約、債權讓與等法律關係，請求判決如聲明欄所示。
  三、證據：提出土地登記謄本一件、土地登記簿謄本一件、不起訴處分書影本一件
      、契約書影本十二件、不動產預定買賣契約書影本十三件、協議書影本一件、
      讓渡書一件、存證信函一件、掛號郵件收據二件、戶籍謄本一件為證，並聲請
      訊問證人曹錫恩、黃信証、劉木卿等人。
乙、被告方面：
    未於言詞辯論期日到場，亦未提出書狀作何聲明或陳述。
丙、本院依聲請訊問證人曹錫恩、黃信証、劉木卿等人。
    理      由
一、本件被告未於言詞辯論期日到場，核無民事訴訟法第三百八十六條各款所列情形
    ，應依原告之聲請，由其一造辯論而為判決。
二、本件原告主張原告甲○○、辛○○、丙○○、戊○○、丁○○○，及原告庚○○○之前手即董粉、陳何腰，原告己○○之前手徐陳藝，原告壬○○之前手吳淑貞
    等人曾於八十九年一月二十六日土地法修正施行前向系爭土地原所有權人曹錫恩
    購買系爭土地中之三十坪（折合約九十九平方公尺）、七十坪（折合約二百三十
    一平方公尺）、六十坪（折合約一百九十八平方公尺）、七十坪、三十五坪（折
    合約一百十五平方公尺）、三十五坪、三十五坪、三十五坪、三十五坪，嗣陳何
    腰並將承買之部分讓與陳肇國；迨七十六年九月一日，曹錫恩竟將系爭土地全部
    所有權移轉登記予被告；惟被告事後已簽約承認前開買賣或債權讓與之事實，並
    承諾將來法令許可分割或移轉時，負責提供類資料及辦理移轉登記；又原告庚○○○之前手陳肇國已將其受讓之部分再讓與原告庚○○○，並經陳肇國以存證信
    函通知被告；故原告甲○○、辛○○、丙○○、庚○○○、戊○○、丁○○○、
    己○○、壬○○所承買或受讓系爭土地之應有部分合計分別為四四八九分之九九
    、四四八九分之二三一、四四八九分之一九八、四四八九分之二三一、四四八九
    分之二三一、四四八九分之一一五、四四八九分之一一五、四四八九分之一一五
    等情，業據原告提出土地登記謄本一件、土地登記簿謄本一件、不起訴處分書影
    本一件、契約書影本十二件、不動產預定買賣契約書影本十三件、協議書影本一
    件、讓渡書一件、存證信函一件、掛號郵件收據二件、戶籍謄本一件為證，核屬
    相符，復經證人即承辦系爭土地買賣事宜之代書劉木卿、黃信証，及原所有權人
    曹錫恩等人分別到庭證述綦詳，且未據被告到場爭執，自堪信原告之主張為真實
    。
三、按土地法第三十條：「私有農地所有權之移轉，其承受人以能自耕者為限，並不
    得移轉為共有。但因繼承而移轉者，得為共有。違反前項規定者，其所有權之移
    轉無效。」之規定，已於八十九年一月二十六日刪除。次按「附停止條件之法律
    行為，於條件成就時，發生效力。」，民法第九十九條第一項亦定有明文。又按
    民法第二百九十七條第一項規定：「債權之讓與，非經讓與人或受讓人通知債務
    人，對於債務人不生效力。」，準此規定可知，讓與人或受讓人將債權讓與情事
    通知債務人，對於債務人即生效力。
四、經查，系爭土地為特定農業區農牧用地，有前開土地登記謄本附卷可按，固屬於
    土地法所規定「私有農地」之範疇。惟查，前開契約書載明：「‧‧‧現所有有
    權人如法令許可土地分割時負責書類資料辦理分割及變更地目，不可虧負買受人
    權益‧‧‧」等內容，經證人即承辦系爭土地買賣事宜之代書劉木卿到庭證稱：
    該契約內容係指系爭土地將來法令許可移轉分割時，所有人應配合辦理所有權應
    有部分之移轉登記及土地分割事宜，且前開部分之契約書或協議書亦分別載明：
    「‧‧‧待該土地將來如能分割或登記為共有‧‧‧無條件提出有關文件及印鑑
    證明等文件，並願依附圖所示第九間分割予甲方‧‧」等語、「‧‧‧將來該筆
    土地能分割移轉，會同甲方辦理分割及移轉予甲方‧‧‧」等語、「‧‧‧買賣
    登記履行日期約定能分割為單有能過戶登記，雙方會同代書事務所履行登記手續
    ‧‧‧」等語，此亦有前開契約書影本、不動產預定買賣契約書影本、協議書影
    本等件附卷足憑。準此，系爭土地買賣契約所約定之所有權移轉登記條件，已因
    土地法第三十條規定業於八十九年一月二十六日刪除，而告成就，則原告主張被
    告依系爭土地之買賣契約及債權讓與契約，對於原告自有履行系爭土地所有權之
    移轉登記義務，洵屬有據。
五、綜上所述，原告本於履行契約及債權讓與等法律關係，請求被告分別將系爭土地
    所有權應有部分四四八九分之九九、四四八九分之二三一、四四八九分之一九八
    、四四八九分之二三一、四四八九分之二三一、四四八九分之一一五、四四八九
    分之一一五、四四八九分之一一五移轉登記予原告甲○○、辛○○、丙○○、庚○○○、戊○○、丁○○○、己○○、壬○○，為有理由，應予准許。
據上論結，本件原告之訴為有理由，依民事訴訟法第三百八十五條第一項前段、第七
十八條，判決如主文。
中　　　華　　　民　　　國　　九十一　　年　　　五　　　月　　  三十 　 日
                                    臺灣彰化地方法院民事第二庭
~B法　　　官　陳正禧
右正本係照原本作成。
如對本判決上訴須於判決送達後廿日內向本院提出上訴狀
~B法院書記官　鄭秀鑾
中　　　華　　　民　　　國　　九十一　　年　　　六　　　月　　  　三 　 日
